【裁判字號】    89,訴,384
【裁判日期】    890803
【裁判案由】    重利等
【裁判全文】
臺灣桃園地方法院刑事判決                          八十九年度訴字第三八四號
    公  訴  人  臺灣桃園地方法院檢察署檢察官
    被      告  寅○○
    選任辯護人  邱永祥律師
    被      告  丑○○
右列被告等因重利等案件，經檢察官提起公訴（八十八年度偵字第一八二０一號），
本院判決如左：
    主  文
寅○○共同以乘他人急迫貸以金錢，而取得與原本顯不相當之重利為常業，累犯，處
有期徒刑伍月。扣案客戶名單參張沒收。
丑○○共同以乘他人急迫貸以金錢，而取得與原本顯不相當之重利為常業，處有期徒
刑肆月。扣案客戶名單參張沒收。
    事  實
一、寅○○前曾因重利案件，於民國八十八年三月十二日經法院判處有期徒刑五月，
    於同年五月三日確定，甫於八十八年六月十日執行完畢，猶不知悔改，復與丑○○共同基於常業重利之犯意聯絡，自八十八年四月間某日起，在中國時報、聯合
    報及自由時報上刊登借款廣告，以（０三）0000000號、（０三）000
    0000號為對外聯絡之電話號碼，趁客戶需款孔急，撥打上開電話上門借款之
    際，以如附表一所示之現金、利率，貸予如附表一所示之客戶，而收取與原本顯
    不相當之重利；二人並反覆為之，恃以為生，均以之為常業。嗣於八十八年九月
    十五日下午三時三十分許，寅○○、丑○○在桃園縣桃園市縣○路花旗銀行前向
    己○○收取利息時，為警據報前往查獲，並自寅○○所有之ＡＥ－五八九五號自
    小客車內扣得客戶名單三紙、借款書一紙及本票、支票四張，而發覺上情。
二、案經桃園縣警察局刑警隊報請台灣桃園地方法院檢察署檢察官偵查起訴。
    理  由
一、訊據被告寅○○、丑○○固不否認於右揭時地為警查獲，並自渠等身上扣得如事
    實欄所示之物等事實，惟均否認有何重利、恐嚇等犯行。被告寅○○辯稱：伊是
    有借錢給人，但利息是算二、三分而已，沒有重利，伊也沒有恐嚇辛○○云云。
    被告丑○○辯稱：伊沒有借錢給人云云。經查：（一）被告等在如附表一所示之
    時間內，分別以如附表一所示之金額、利率，貸與如附表一所示之人，並收取與
    原本顯不相當之重利等情，業據證人甲○○、己○○、丁○○、辛○○、丙○○
    等人到庭證述綦詳，並有本票二張、借款書一張及客戶名單三張附卷可稽。（二
    ）證人甲○○、丁○○在本院各證稱：錢是向丑○○拿；丑○○、寅○○都有向
    伊收利息等語，參以扣案物品均係在被告寅○○車內查獲，顯見本件應為被告二
    人所經營，被告丑○○辯稱：伊沒有借錢給人云云，並不足採。（三）就被告等
    借款予辛○○之時間，被告辛○○在偵查時陳稱：是八十八年四月間借錢等語；
    在本院改稱：是八十七年間借錢云云，所述不一；對照被告寅○○在本院審理時
    自承：借款給辛○○是八十八年初等語（本院八十九年五月八日筆錄），自應以
    八十八年四月借款為可信；而查被告寅○○前曾因重利案件，於八十八年三月十
    二日經本院判處有期徒刑五月，於同年五月三日確定一節，有台灣桃園地方法院
    檢察署刑案資料查註記錄表、台灣高等法院被告全國前案記錄表各一份附卷可稽
    ，是辛○○借款日期尚在被告寅○○前次判決之後；辯護人辯稱：辛○○借款部
    分為被告寅○○前次重利案既判力所及等語，顯有誤會。（四）再按重利罪之成
    立，以行為人明知他人出於急迫、輕率或無經驗，利用機會故為貸與，而取得與
    原本顯不相當之重利，即為已足，此觀最高法院二十七年上字第五二０號判例即
    明，並不以催款時出以強暴、脅迫手段，或行為人與借款人互不相識為要件。從
    而證人甲○○在本院審理時雖陳稱：伊和丑○○是朋友間的借貸關係等語，惟被
    告等既向之收取重利，仍難據以減免其罪責。（五）被告等刊登借款廣告，招徠
    不特定人向渠等借款，且借款者多需簽立借款書、本票並質押身份證，此觀證人
    丙○○陳稱：身份證、借款書已拿回來等語（本院八十九年七月二十日筆錄），
    及警方在被告寅○○車內查獲己○○之護照、借款書一節自明，且扣案客戶名單
    尚載有多名年籍不詳之借款人，足見被告等意在永續經營，係以此為生，恃之為
    常業。被告寅○○雖另辯稱：伊前次重利案出來後，就沒有再登報，且伊有正當
    職業云云，惟被害人己○○在本院審理時證稱：伊是看報紙才去借錢的等語，以
    其借款時日即八十八年七月六日以觀，已在被告前案執行之後，顯見確有被害人
    係循報紙上登載之借款廣告，上門向被告等借款。是本件雖無被告刊登借款廣告
    之剪報扣案，惟渠等仍有登報之事實，仍堪認定。況常業犯係以行為人犯同種類
    罪名為其職業並賴以維生者，即為已足，而本院並非徒執被告寅○○刊登廣告一
    節，而認定其構成常業犯，是故被告寅○○所辯縱然屬實，仍不足為有利之認定
    。（六）綜上所述，本件事證明確，被告等所辯無非卸責之詞，不足採信，渠等
    犯行均堪認定。
二、核被告寅○○、丑○○所為，均係犯刑法第三百四十五條之常業重利罪。被告二
    人就上開犯行間，有犯意聯絡及行為分擔，均為共同正犯。又被告寅○○前有如
    事實欄所示之科刑及執行情形，其於刑之執行完畢後，五年內再犯本件有期徒刑
    以上刑之罪，為累犯，依法加重其刑。爰審酌被告寅○○有重利前科，有台灣桃
    園地方法院檢察署刑案資料查註記錄表一紙附卷可稽，明知故犯，被告二人雖係
    貸放重利，惟本件貸放對象如證人甲○○、陳正坤、辰○○、丙○○、邵清川、
    癸○○等人均自承：伊等與被告相識，乃向之借錢，被告等有讓伊等延期，催款
    時也沒有恐嚇等語，其危害較一般地下錢莊為輕，及二人犯後雖未坦承犯行，態
    度尚稱良好等一切情狀，分別量處如主文所示之刑，以示懲儆。扣案客戶名單三
    張為被告寅○○所有供犯罪所用之物，依刑法第三十八條第一項第二款規定沒收
    。扣案借款書及本票、支票均無證據足認係專供本件犯罪所用或所得之物，爰不
    予宣告沒收。
三、公訴意旨另以：被告寅○○、丑○○基於常業重利之犯意，於八十八年四月間某
    日起，分別以月息六十分之利率，以如附表二所示之金額，借款與如附表二所示
    之人，此部分亦涉有常業重利罪等語；又被告寅○○於八十七年四、五月間，因
    告訴人張金龍向渠等借款，而未能依約還款，竟以電話向告訴人張金龍恐嚇稱：
    再不還錢，要將伊的手指折斷，插到伊的屁眼云云，使告訴人心生畏懼，致生危
    害於安全，另涉有刑法恐嚇罪嫌等語。訊據被告寅○○、丑○○則堅決否認此部
    分重利、恐嚇犯行，辯稱：伊等是有向張金龍催款，但寅○○沒有恐嚇張金龍等
    語。經查，公訴人認被告等涉有上開重利、恐嚇等犯行，無非係以如附表二被害
    人警訊中之指訴，為其論據。惟查，證人甲○○、邵清川在本院審理時，經質以
    ：為何在本院所述借款經過與在警訊中所述不同時，各證稱：伊在警察局就是這
    樣講的，是警察叫伊簽名伊就簽了，筆錄是伊去時就做好了等語（本院八十九年
    三月三十日、七月二十日筆錄），又證人陳正坤在本院陳稱：伊借三萬，利息一
    千多元，是伊自願給的等語（本院八十九年七月二十日筆錄），並無重利情事，
    亦與警訊筆錄不符，是本件警訊筆錄證明力確有疑義；至扣案客戶名單固載明被
    告借款予如附表二所示之人，惟就金額、利率均付闕如，而證人戊○○、庚○○
    、子○○、卯○○、乙○○及壬○○又均傳喚未到，無從求證，是此部分尚難執
    證人等之警訊筆錄，而認定被告此部分之重利犯行。另證人辰○○在本院證稱：
    伊有向寅○○調現，本票是伊開的沒錯，寅○○算伊二分利等語（本院八十九年
    七月二十日筆錄），以民間借貸多在二、三分利以觀，此部分亦難認被告等有收
    取重利之犯行。再者，告訴人張金龍在警訊中指稱：丑○○、寅○○有恐嚇伊說
    不讓伊生活，全家大小給伊小心，隨時要注意云云；在偵查中則稱：寅○○因伊
    晚點交款就對伊說要把伊手指折斷插伊屁股，伊聽了會怕云云；在本院審理時又
    稱：告訴伊說沒有還錢會比較糟糕，有說要把伊手指折斷，當時伊會緊張，是八
    十七年四、五月打電話來的云云，先後不一；與證人丁○○在本院審理時陳稱：
    利息是很多，但被告二人都有給伊時間繳，沒有恐嚇伊等語；證人丙○○證稱：
    伊前前後後借二年多，只有借一筆二萬元，後來分期每月五千還他，沒有被恐嚇
    或動粗等語，亦有出入；佐以扣案客戶名單上確有部分借款人原以藍色原子筆註
    記之還款日期，再以紅色原子筆在其旁延展還款日期之記載，足見被告寅○○所
    辯：伊一般會給他們展期，沒有恐嚇辛○○，只是去催款等語，尚堪信實。是此
    部分罪證均尚有不足。惟公訴人認此部分事實與前開論罪科刑部分之事實，分別
    有常業犯、牽連犯等裁判上一罪之關係，爰不另為無罪之諭知。
據上論斷，應依刑事訴訟法第二百九十九條第一項前段，刑法第二十八條、第三百四
十五條、第四十七條、第三十八條第一項第二款，罰金罰鍰提高標準條例第一條前段
，判決如主文。
本案經檢察官張春暉到庭執行職務。
中        華        民        國    八十九    年    八    月     三     日
                                臺灣桃園地方法院刑事第五庭
                                    法  官   陳彥宏
右正本證明與原本無異。
如不服本判決，應於判決送達後十日內向本院提出上訴狀( 應附繕本 )，上訴於
臺灣高等法院。
                                    書記官   魏慧夷
中        華        民國    八十九    年    八    月     三     日
論罪法條：
刑法第三百四十四條
乘他人急迫、輕率或無經驗，貸以金錢或其他物品，而取得與原本顯不相當之重利者
，處一年以下有期徒刑、拘役或科或併科一千元以下罰金。
刑法第三百四十五條
以犯前條之罪為常業者，處五年以下有期徒刑，得併科三千元以下罰金。
          附  表  一（八十九年度訴字第三八四號）
┌──┬────┬────────┬────┬────┬────┬───┐
│編號│借款時間│借款地點        │借款人  │所借款項│利息計算│利率  │
│    │        │                │        │新台幣  │        │      │
├──┼────┼────────┼────┼────┼────┼───┤
│一  │八十八年│桃園市縣○路花旗│己○○  │六萬元  │十天繳息│月息六│
│    │七月六日│銀行前          │        │        │一萬二千│十分  │
│    │        │                │        │        │元      │      │
├──┼────┼────────┼────┼────┼────┼───┤
│二  │八十八年│桃園縣八德市永福│丁○○  │二萬元  │十天繳息│月息六│
│    │六月間  │西路十巷十三弄八│        │        │四千元  │十分  │
│    │        │之三號四樓      │        │        │        │      │
├──┼────┼────────┼────┼────┼────┼───┤
│三  │八十八年│桃園縣中壢市亞運│辛○○  │一萬五千│十天繳息│月息一│
│    │四月間  │保齡球館前      │        │元      │五千元  │百分  │
│    │        │                │        │        │        │      │
├──┼────┼────────┼────┼────┼────┼───┤
│四  │八十八年│桃園市○○路一四│甲○○  │五萬元  │十天繳息│月息四│
│    │八月二十│一號            │        │        │七千五百│十五分│
│    │九日    │                │        │        │元      │      │
├──┼────┼────────┼────┼────┼────┼───┤
│五  │八十八年│桃園縣八德市福德│丙○○  │二萬元  │十天繳息│月息六│
│    │八月二十│二街三十五之四號│        │        │四千元  │十分  │
│    │五日    │    │        │        │        │      │
└──┴────┴────────┴────┴────┴────┴───┘
          附  表  二（八十九年度訴字第三八四號）
┌──┬────┬────────┬────┬────┬────┐
│編號│借款時間│借款地點        │借款人  │所借款項│利息計算│
│    │        │                │        │新台幣  │        │
├──┼────┼────────┼────┼────┼────┤
│一  │八十八年│桃園縣桃園市玉山│戊○○  │八萬元  │十天繳息│
│    │八月二十│街二二六之二號  │        │        │一萬六千│
│    │五日    │                │        │        │元      │
├──┼────┼────────┼────┼────┼────┤
│二  │八十八年│桃園市○○○街三│彭裕清  │一萬元  │十天繳息│
│    │九月八日│十七之四號五樓  │        │        │二千元  │
│    │        │                │        │        │        │
├──┼────┼────────┼────┼────┼────┤
│三  │八十八年│桃園縣蘆竹鄉南興│陳正坤  │三萬元  │十天繳息│
│    │九月四日│村南順六街六十二│        │        │二千元  │
│    │        │之一號          │        │        │        │
├──┼────┼────────┼────┼────┼────┤
│四  │八十八年│桃園縣桃園市三民│子○○  │二萬五千│十天繳息│
│    │八月十九│路三段四九二號  │        │元      │五千元  │
│    │日      │                │        │        │        │
├──┼────┼────────┼────┼────┼────┤
│五  │八十八年│桃園縣桃園市三民│卯○○  │三萬元  │十天繳息│
│    │九月二日│路、中山路口    │        │        │六千元  │
│    │        │                │        │        │        │
├──┼────┼────────┼────┼────┼────┤
│六  │八十八年│桃園縣蘆竹鄉中福│乙○○  │二萬元  │十天繳息│
│    │八月十五│村福興七十一號  │        │        │四千元  │
│    │日      │                │        │        │        │
├──┼────┼────────┼────┼────┼────┤
│七  │八十八年│桃園縣大園鄉內海│邵清川  │二萬元  │十天繳息│
│    │七月間  │村六鄰內海  六十│        │        │四千元  │
│    │        │一之二十四號    │        │        │        │
└──┴────┴────────┴────┴────┴────┘


司法院資訊處製作；財團法人民間司法改革基金會備份。
